【裁判字號】    99,交抗,326
【裁判日期】    990818
【裁判案由】    聲明異議
【裁判全文】
臺灣高等法院高雄分院刑事裁定         99年度交抗字第326號
抗  告  人  交通部公路總局高雄區監理所屏東監理站
代  表  人  甲○○
受處分人    乙○○
上列抗告人因受處分人違反道路交通管理條例聲明異議案件，不
服臺灣屏東地方法院中華民國99年7 月7 日裁定（99年度交聲字
第234 號），提起抗告，本院裁定如下：
    主  文
抗告駁回。
    理  由
一、原處分意旨略以：受處分人即異議人乙○○於民國（下同）
    99年6 月9 日18時30分許，駕駛車牌號碼為X3-2296 號之自
    用一般小客貨車，在屏東縣國道三號南下420.9 公里處，為
    警攔查測得呼氣酒精濃度為每公升0.65毫克，超過標準之違
    規行為，乃當場掣單舉發，經查核無訛，依道路交通管理處
    罰條例第35條第1 項第1 款及第24條第1 項第2 款規定，裁
    處異議人吊扣大貨車普通駕駛執照1 年，並施以道路交通安
    全講習等語（有關罰鍰部分，俟刑事案件確定後再到案接受
    裁處）。受處分人乙○○於原審法院異議意旨則以：其對酒
    後駕車深感懊悔，但吊扣駕照，無法賺錢養家，為此聲明異
    議等語。
二、按「汽車駕駛人有下列情形之一者，不得駕車：(一)飲用酒類
    或其他類似物後其吐氣所含酒精濃度超過每公升0.25毫克或
    血液中酒精濃度超過0.05％以上」、「汽車駕駛人，有下列
    情形之一者，應接受道路交通安全講習：．．(二)有第35條第
    1 項規定之情形。」、「汽車駕駛人，駕駛汽車經測試檢定
    有下列情形之一者，處新臺幣1 萬5000元以上6 萬元以下罰
    鍰，並當場移置保管該汽車及吊扣其駕駛執照1 年；因而肇
    事致人受傷者，並吊扣駕駛執照2 年．．：(一)酒精濃度超過
    規定標準」，道路交通安全規則第114 條第2 款、道路交通
    管理處罰條例第24條第1 項第2 款、第35條第1 項第1 款分
    別定有明文。
三、本件原裁定以：(一)按94年2 月5 日公布，於95年2 月5 日施
    行之行政罰法第26 條 規定：「一行為同時觸犯刑事法律及
    違反行政法上義務規定者，依刑事法律處罰之。但其行為應
    處以其他種類行政罰或得沒入之物而未經法院宣告沒收者，
    亦得裁處之。」，其立法理由謂「一行為同時觸犯刑事法律
    及違反行政法上義務規定時，由於刑罰與行政罰同屬對不法
    行為之制裁，而刑罰之懲罰作用較強，故依刑事法律處罰，
    即足資警惕時，實無一事二罰再處行政罰之必要。且刑事法
    律處罰，由法院依法定程序為之，較符合正當法律程序，應
    予優先適用。但罰鍰以外之沒入或其他種類行政罰，因兼具
    維護公共秩序之作用，為達行政目的，行政機關仍得併予裁
    處，故為第一項但書規定。」等語，可知一行為同時觸犯刑
    事法律及違反行政法上義務規定時，應優先適用刑事法律處
    罰，此即所謂「刑事程序優先原則」。(二)本件受處分人乙○
    ○於99年6 月9 日18時30分許，駕駛車牌號碼為X3-2296 號
    之自用一般小客貨車，在屏東縣國道三號南下420.9 公里處
    ，為警攔查測得呼氣酒精濃度為每公升0.65毫克，超過標準
    之違規行為，乃掣單舉發等情，為受處分人所不爭執，並有
    卷存舉發違反道路交通管理事件通知單（下稱：舉發單）1
    紙可稽，應可信為真實。又受處分人同一酒後駕車之行為，
    因同時觸犯刑法第185 條之3 之公共危險罪，亦遭移送臺灣
    屏東地方法院檢察署檢察官偵辦乙節，有卷存臺灣高等法院
    被告前案紀錄表1 紙可證，基於依上開刑事優先原則，原處
    分就有關罰鍰部分，俟刑事案件確定後再到案接受裁處之諭
    知，於法即無違誤。(三)道路交通管理處罰條例第35條第1 項
    僅規定「吊扣其駕駛執照1 年」，並未明定其駕駛執照之種
    類，則有關吊扣、吊銷駕駛執照處分效力與執行方式之法令
    依據，當係依據道路交通管理處罰條例第68條規定，而該條
    業於94年12月14日修正公布，並自95年3 月1 日施行。修正
    前之道路交通管理處罰條例第68條原規定：「汽車駕駛人，
    因違反本條例及道路交通安全規則之規定，受吊扣或吊銷駕
    駛執照處分時，吊扣或吊銷其持有各級車類之駕駛執照」，
    其立法意旨在於違規行為對道路交通秩序之維持及道路交通
    安全已生較大之影響，故規定吊扣或吊銷其持有各級車類之
    駕駛執照，以限制其繼續駕車行駛道路之權利，其係屬駕駛
    行為之限制，並不因所持駕駛執照種類不同而有所差異。惟
    因考量原條文將違法或違規駕駛人所持有各級車類之駕駛執
    照一併吊銷或吊扣，失之過酷，對於人民工作與生活影響過
    鉅，有違比例原則，經與交通部協商後，乃將其中「受吊扣
    處分者，吊扣其持有各級車類之駕駛執照」部分之規定刪除
    ，則修正後道路交通管理處罰條例第68條之規定，既已刪除
    「吊扣」等字，而僅餘「吊銷」等字，依「明示其一，排除
    其他」之法理，該條應係明示排除「吊扣駕駛執照處分時，
    吊扣其持有各級車類之駕駛執照」之規定，而僅餘「吊銷駕
    駛執照處分時，始吊銷其持有各級車類之駕駛執照」之規定
    ，而限縮修正前條文之適用範圍。循此以觀，駕駛人違反道
    路交通管理處罰條例第35條第1 項第1 款之規定而受吊扣駕
    駛執照處分時，依修正後同法第68條規定並參照其修正意旨
    ，應僅得吊扣違規或違法當時駕駛車類之駕駛執照，否則將
    造成同一違規或違法行為，因受處分人持有駕駛執照種類之
    不同，而異其處分之結果。況酒醉駕車行為係製造法所不容
    許之風險，以風險製造之立場觀之，並不因駕駛車輛種類之
    不同，而有所差別，但從風險實現之觀點而言，酒醉駕駛車
    類之不同，其對於交通安全衍生之實害結果也有所差異，如
    駕駛人駕駛低一級之車類違反本條例之規定時，不論其所造
    成之實害結果，而一律吊扣駕駛人所持有之各類駕照，亦有
    違相同事件相同處理，不同事件不同處理之平等原則（臺灣
    高等法院暨所屬法院97年法律座談會刑事類提案第40號及98
    年法律座談會刑事類提案第23號討論暨審查意見參照）。準
    此，參諸上開道路交通管理處罰條例第68條之修正過程與修
    正理由，行為人有道路交通管理處罰條例第35條第1 項第1
    款所規定之違規行為，須吊扣駕駛執照時，應僅能吊扣行為
    人違法或違規當時駕駛車輛所憑之駕駛執照，不得再吊扣行
    為人所持有與駕駛違規車輛無關之其他各級車類駕駛執照至
    明。受處分人因飲用酒類後駕駛自用一般小客貨車，且經酒
    精呼氣測試達每公升0.65毫克之情形，則依上開說明，受處
    分人違規當時既係駕駛自用一般小客貨車，依法僅得以吊扣
    受處分人所持有該級車類之駕駛執照（即小型車普通駕駛執
    照），而原處分機關竟逕行吊扣其大貨車普通駕駛執照，顯
    已逾越修正後道路交通管理處罰條例第68條之規範意涵及範
    圍，亦難認為合法。(四)道路交通安全講習為罰鍰以外之其他
    種類之行政罰，兼具維護公共秩序之作用，為達行政目的，
    依行政罰法第26條第1 項但書規定，原處分機關仍得予以裁
    處，並無違誤，因認原處分機關就吊扣大貨車普通駕駛執照
    部分與法不合，而將原處分撤銷，並就上開撤銷部分，另為
    「吊扣小型車普通駕駛執照壹年及接受道路交通安全講習」
    之諭知。經核與法並無不合。
四、抗告意旨雖以：汽車駕駛執照為駕駛汽車之許可憑證，雖因
    車輛分類區○○於道路交安全規則第53條規定有各類車種之
    駕駛執照，惟依同規則第61條規定，民眾已具備較低級車類
    駕駛執照資格後，當其取得高一級車類駕駛資格時，基於一
    人一照（汽車駕駛執照或機車駕駛執照）之原則，應換發較
    高一級車類之駕駛執照，惟因其具備較低級車類之駕駛資格
    ，故憑其換發取得較高一級車類之駕駛執照，准其駕駛較低
    級車類之車輛。95年3 月1 日修正施之道路交通管理處罰條
    例第68條之意旨係指如駕駛人領有汽車及機車駕駛執照者，
    如駕駛汽車違規應受吊扣駕駛執照處分，當以吊扣其所領有
    憑以許可駕駛行駛於道路之汽車駕駛執照，若駕駛機車違規
    應受吊扣駕駛執照處分，則吊扣其領有機車駕駛執照，本件
    受處分人乙○○雖係駕駛一般小客貨車違規，惟依上開說明
    ，自應吊扣其當時憑以駕駛一般小客貨車所持有之大貨車普
    通駕駛執照，是原處分並無不當等語，指摘原裁定不當。惟
    如上引道路交通管理處罰條例第68條之修法意旨係：因考量
    原條文將違法或違規駕駛人所持有各級車類之駕駛執照一併
    吊銷或吊扣，失之過酷，對於人民工作與生活影響過鉅，有
    違比例原則，經與交通部協商後，乃將其中「受吊扣處分者
    ，吊扣其持有各級車類之駕駛執照」部分之規定刪除，修正
    後既已刪除「吊扣」等文字，僅餘「吊銷」等字，依「明示
    其一，排除其他」之法理，該條應係明示排除「吊扣駕駛執
    照處分時，吊扣其持有各級車類之駕駛執照」之規定，僅餘
    「吊銷駕駛執照處分時，始吊銷其持有各級車類之駕駛執照
    」之規定，以限縮修正前條文之適用範圍，而道路交通安全
    規則第53條復將駕駛執照依車類不同區分為15類，是道路交
    通管理處罰條例第35條第1 項所稱之吊扣其駕駛執照應係指
    吊扣其違規駕駛車輛之駕駛執照，本件受處分人乙○○既係
    駕駛一般小客貨車，自不得吊扣其所持有大貨車普通駕駛執
    照，是原處分機關執上開事由指摘原裁定不當，為無理由，
    應予駁回。
五、據上論結，應依道路交通案件處理辦法第26條，刑事訴訟法
    第412 條，裁定如主文。
中    華    民    國    99    年    8     月    18    日
                  刑事第四庭    審判長法  官   蕭權閔
                                      法  官   陳吉雄
                                      法  官   李嘉興
以上正本證明與原本無異。
不得再抗告。
中    華    民    國    99    年    8     月    18    日
                                      書記官   唐奇燕

司法院資訊處製作；財團法人民間司法改革基金會備份。
